【裁判字號】    94,重訴,699
【裁判日期】    950411
【裁判案由】    確認公同共有等
【裁判全文】
臺灣臺北地方法院民事判決             94年度重訴字第699號
原      告  乙○○○
            丙○○
            癸○○
共      同
訴訟代理人  楊嘉中律師
追加原  告  丑○○
被      告  壬○
            丁○○
            辛○○
            己○○
            子○○
兼上列一人
法定代理人  庚○○    住台北縣新店市○○路335號
            戊○○    住台北縣新店市○○路192號17樓
            甲○○原名朱阿緞.
                      住台北縣新店市○○路2巷10號3樓之1
共      同
訴訟代理人  周德壎律師
上列當事人間確認公同共有等事件，本院於民國95年3月20日言
詞辯論終結，判決如下：
    主  文
原告之訴駁回。
訴訟費用由原告負擔。
    事  實
甲、原告方面：
壹、聲明：
一、被告丁○○與被告戊○○就座落新店市○○段1071地號面積
    871.87平方公尺、1073地號面積68.48平方公尺及1074地號
    面積502.41平方公尺，「原因發生日期：85年12月30日」「
    登記原因：贈與」「權利範圍：1/10000」等所為之贈與應
    予撤銷。被告戊○○並應就上開贈與登記辦理塗銷登記。
二、被告己○○與被告朱佩婕就座落新店市○○段1071地號面積
    871.87平方公尺、1071-1地號面積3.94平方公尺、1071-2地
    號面積2.16平方公尺、1073地號面積68.48平方公尺及1074
    地號面積502.41平方公尺，「原因發生日期：89年6月16日
    」「登記原因：夫妻贈與」「權利範圍：125/10000」等所
    為之贈與應予撤銷。被告朱佩婕並應就上開贈與登記辦理塗
    銷登記。
三、被告壬○與被告子○○就座落新店市○○段1070地號面積
    2.49平方公尺、1070-1地號面積15平方公尺、1071地號面積
    871.87平方公尺、1071-1地號面積3.94平方公尺、1071-2地
    號面積2.16平方公尺、1073地號面積68.48平方公尺及1074
    地號面積502.41平方公尺，「原因發生日期：93年12 月23
    日」「登記原因：贈與」「權利範圍：241/20000」等所為
    之贈與應予撤銷。被告子○○並應就上開贈與登記辦理塗銷
    登記。
四、被告壬○與被告子○○就座落新店市○○段1070地號面積
    2.49平方公尺、1070-1地號面積15平方公尺、1071地號面積
    871.87平方公尺、1071-1地號面積3.94平方公尺、1071-2地
    號面積2.16平方公尺、1073地號面積68.48平方公尺及1074
    地號面積502.41平方公尺，「原因發生日期：94年1月3日」
    「登記原因：贈與」「權利範圍：241/20000」等所為之贈
    與應予撤銷。被告子○○並應就上開贈與登記辦理塗銷登記
    。
五、被告壬○、丁○○、庚○○、辛○○及己○○等，就座落新
    店市○○段1070地號面積2.49平方公尺、1070-1地號面積15
    平方公尺、1071地號面積871.87平方公尺、1071-1地號面積
    3.94平方公尺、1071-2地號面積2.16平方公尺、1073地號面
    積68.48平方公尺及1074地號面積502.41平方公尺等地號土
    地（重測前為大坪林段十二張小段45、45-2及111- 2等地號
    )，「原因發生日期：79年8月7日」「登記原因：繼承」「
    權利範圍：每人各1/50」等之登記應予塗銷。
六、前五項塗銷後，被告壬○、丁○○、庚○○、辛○○及己○○等，就座落新店市○○段1071地號面積871.87平方公尺、
    1073地號面積68.48平方公尺及1074地號面積502.41平方公
    尺等地號土地 (重測前為大坪林段十二張小段45、45-2及
    111-2等地號)，「原因發生日期：79年2月8日」「登記原因
    ：繼承」「權利範圍：壬○為1151/10000、丁○○為
    449/10000、庚○○為1048/ 10000、辛○○為686/1000 0、
    己○○為462/10000、」等之登記應予塗銷。
七、第一項至第五項塗銷後，被告壬○、丁○○、庚○○、辛○○及己○○等，就座落新店市○○段1070地號面積2.49平方
    公尺、1070-1地號面積15平方公尺（前二筆重測前為大坪林
    段十二張小段45-3地號）、1071-1地號面積3.94平方公尺、
    1071-2地號面積2.16平方公尺（前二筆重測前為大坪林段十
    二張小段45地號），「原因發生日期：79年2月8日」「登記
    原因：繼承」「權利範圍：壬○各筆均為1151/10000、丁○○為1070地號及1070-1地號均為998/10000、1071-1地號及
    1071-2地號為449/10000、庚○○各筆均為為1048/10000、
    辛○○各筆均為798/10000、己○○各筆均為574/10000、」
    等之登記應予塗銷。
八、確認原告乙○○○、丙○○、癸○○、丑○○與被告壬○、
    丁○○、庚○○、辛○○、己○○，就座落新店市○○段下
    列地號土地有公同共有法律關係存在：
（一）1070地號面積2.49平方公尺、權利範圍4569/10000。
（二）1070-1地號面積15平方公尺、權利範圍4569/10000。
（三）1071地號面積871.87平方公尺、權利範圍3796/10000。
（四）1071-1地號面積3.94平方公尺、權利範圍4020/10000。
（五）1071-2地號面積2.16平方公尺、權利範圍4020/10000。
（六）1073地號面積68.48平方公尺、權利範圍3796/10000。
（七）1074地號面積502.41平方公尺、權利範圍3796/10000。
貳、陳述：
一、坐落台北縣新店市下列土地為兩造先父陳清萬所有，即：
    (一)台北縣新店市○○段1070地號面積2.49平方公尺（重測前
      為大坪林段12小段45-3地號，見原證17地籍登記謄本）、
      同地段1070-1地號面積15平方公尺（重測前地號同前，分
      割自1070地號，見原證18地籍謄本）。
    (二)同上地段1071地號面積871.87平方公尺（重測前為大坪林
      段12張小段45地號，見原證1地籍登記謄本）、同地段
      1071- 1地號面積3.94平方公尺、同地段1071-2地號面積
      2.16平方公尺（分割自1071地號）。
    (三)同地段1073地號面積68.48平方公尺（重測前為大坪林段
      12張小段45-2地號，見原證2地籍登記謄本）。
    (四)同地段1074地號面積502.41平方公尺（重測前為大坪林段
      12張小段111-2地號）（以下簡稱以地號代之，或簡稱系
      爭土地）。
二、原告4人與被告壬○、丁○○、庚○○、辛○○、己○○（
    下稱壬○5人）為兄弟姐妹關係。父陳清清萬於民國79年2月
    8日去世，上開土地應由原告4人、被告壬○5人與母陳廖金
    葉共同繼承。惟母陳廖金葉於79年8月7日亦不幸逝世，原告
    乙○○○、丙○○、癸○○3人拋棄母親之應繼分繼承。
三、系爭土地中第1071、1073、1074地號（即重測前大林段12張
    小段45、45-2、111-2地號），於民國77年7月6日由兩造先
    父陳清萬與訴外人基泰建設股份有限公司（下稱基泰公司）
    董事施義烈簽訂「提供土地合作興建房屋契約書」在台北縣
    新店市○○路興建地上14層、地下3層集合式住宅及商店，
    後由林李秀香承受施義烈於上開合建契約書及相關協議中之
    一切權利義務。嗣於83年1月間建造完成，不料被告壬○、
    丁○○、庚○○、己○○、辛○○（下稱壬○5人）對基泰
    公司、林李秀香及原告4人主張：基泰公司、林李秀香未履
    行合建契約登記義務，未將興建後之建物登記為壬○5人分
    別共有，另原告4人就第一次登記於陳清萬外下之建物應有
    部分申請台北縣新店地政事務所非法繼承登記為其等與壬○
    5人公同共有等情為由而起訴，本院以89年度重訴字第58號
    判決原告敗訴。被告壬○5人不服提起上訴，經臺灣高等法
    院（下稱高院）以90年度重上字第79號判決駁回上訴，伊等
    仍不服上訴，經最高法院以93年度台上字第874號判決敗訴
    確定。
四、原告4人另以：上開土地合建而分取3樓至20樓36間建物，除
    4間為原告4人各占有1間外，餘32間悉由被告壬○5人所占有
    ，並分別以贈與、買賣原因移轉所有權予被告朱阿緞、戊○○等情，對被告壬○5人等起訴，經本院以90年度重訴字第
    538號判決，確認原告等與被告壬○5人對其28間建物之公同
    共有法律關係存在，且判決被告己○○與被告朱阿緞、被告
    丁○○與被告戊○○間之贈與建物登記撤銷，並塗銷所為土
    地移轉登記等情。
五、前開各判決均認定合建契約之建物為陳清萬遺產，為全體繼
    承人公同共有，雙方對在上開土地所興建分取之建物公同共
    有關係繼續存在。各判決書理由中對被告壬○5人與原告4人
    於79年6、7月間所簽訂之「協議書」（即對合建契約完成後
    雙方對建物之分配協議），均認定：該等協議書未經先母陳
    廖金葉同意，「協議書」中所載為繼承分配用語，性質上為
    遺產分割，但訂立當時母親陳廖金葉已中風，神智不清，重
    病住院，自不能於事前並參與協議，與民法第828條第2項公
    同共有物分割應經全體公同共有人同意之規定意旨不符，該
    「協議書」不生遺產協議分割效力。
六、因前開合建契約完成後所生建物分配，已由法院判決認為原
    告等與被告壬○5人間之公同共有關係繼續存在，則該等建
    物基地之公同共有關係繼續存在，為此本於繼承關係提起本
    件訴訟。但因被告丁○○、己○○、壬○贈與土地予被告戊○○、朱佩捷、子○○，因此原告本於民法第244條第1項、
    債權人撤銷權規定，撤銷該贈與行為，並依同條第4項規定
    ，塗銷該土地所有權移轉登記，而如原告訴之聲明第1項至
    第4項所示。另依民法第1148條、第1147條、第1151條、第
    767條中段、第113條、第184條、第185條及合建關係等（關
    於第184條及第185條部分被告若抗辯時效完成依民法第197
    條第2項主張）競合請求被告壬○5人將如訴之聲明第5項至
    第7項繼承土地共有登記及權利範圍塗銷，再依民事訴訟法
    第247條請求確認原告等與被告壬○5人間對系爭土地權利範
    圍如訴之聲明第8項所示之公同共有關係存在。
七、被告辯稱：兩造就系爭土地已於79年11月13日申請辦理分別
    共有登記，雙方已終止公同共有關係云云。惟原告雖簽立上
    述4份「協議書」，前開判決已一致認定無分割遺產效力、
    無協議、債權讓與及和解等效力，而依該無效之4份「協議
    書」所為「於79年11月27日辦畢陳清萬遺產為全體繼承人每
    人1/10之分別共有繼承登記」，當然不發生效力；又辦理上
    述分別共有登記之申請書，係將已身故之母陳廖金葉列為申
    請人、權利人蓋用印信，被告壬○5人顯係隱瞞陳廖金葉死
    亡之事實，詐騙地政機關方法，其等不提出先母陳廖金葉之
    除戶戶籍謄本，即進行辦理陳清萬遺產繼承及分別共有登記
    ，是詐騙地政機關，所為登記自不生效力，雙方間對系爭土
    地公同共有關係繼續存在。
參、證據：提出系爭土地地籍謄本影本、繼承系統表與戶籍謄本
    、法院判決、被告壬○5人涉偽造文書罪嫌起訴書、79年間
    之4份協議書影本、土地合作興房屋契約書影本、同意書影
    本、土地登記申請書影本、房屋稅繳納證明影本、遺產登記
    申請書全卷影本與陳廖金葉繼承登記申請書全卷影本及本院
    90年度重訴字第538號訊問筆錄影本等件為證。
乙、被告方面：
壹、聲明：如主文所示。
貳、陳述：
一、兩造兄弟姐妹共9人，共同繼承先父陳清萬所有之系爭土地
    ，母親陳廖金葉去世後，79年10月5日原告即向法院表示拋
    棄繼承母親遺產。79年11月13兩造向新店地政事務所就系爭
    7筆土地為每人1/10之分別共有登記，終止因父陳清萬遺留
    系爭土地後所生之公同共有關係。80年1月30日被告5人向新
    店地政事務所就先母陳廖金遺產為繼承登記，並為每人1/5
    之分別共有登記，終止因母親死亡而生之公同共有關係，原
    告4人已拋棄繼承。兩造於81年6月11日合建房屋蓋至6樓時
    ，依合建與建商之協議將繼承自父親之部分土地，其中地號
    45、45-2、45-3、111-2地號4筆持分原為各1/10，扣除造自
    己因合建所得分配之房屋相對應之土地持分後，其餘分別讓
    與建商。原告僅殘餘萬分之125、125、112、115（各約
    1/100），被告則殘餘萬分之1151、998、923、1048（各約
    1/10）。建主於合建房屋完成後，已將全部分得之建物連同
    土地出售予第3人。
二、兩造所繼承至父陳清萬之系爭土地，早已完成分別共有之登
    記，依合建契約，原告已移轉所繼承之系爭合建土地約
    99/100予建商，僅殘留約1/100，被告各人移轉繼承系爭土
    地約9/10予建商，各保留約1/10。系爭土地早在兩造及追加
    原告丑○○、先母等辦理繼承，並為分別共有之登記後，原
    父親遺留公同共有關係之遺產已經終止，公同共有關係早已
    消滅。
三、原告主張所謂4紙「協議書」無效云云。但原告在本院90年
    度重訴字第538號事件中表示該等協議書係將「父親生前的
    贈與具體化」，系爭協議書並非無效。又於79年11月13日原
    告與被告壬○5人就父陳清萬遺留之系爭土地向新店地政事
    務所申請繼承與分別共有登記，並未引用上述「協議書」。
    原告等拋棄繼承母陳廖金葉辭世後之遺產，被告壬○5人於
    80年1月13日向地政另單獨申請繼承及分別共有登記，亦未
    引用上開「協議書」。是以本件之爭執焦點即在於上述原告
    等參與之繼承與分別共有父遺留系爭土地之登記，已消滅雙
    方間之公同共有關係。原告引用長串其他判決書之文句，使
    本件雙方關係複雜化。又現因系爭土地已興建完成建物，分
    配讓與予建商部分之土地，因建物出售已歸屬幾十位人所有
    權人，原告未顧慮之事實，反就自己繼承未移轉予建商土地
    部分可繼續保有，就其餘分配予被告部分卻起訴公同共有關
    係，其起訴顯無理由。
參、證據：土地登記申請書影本、訊問筆錄影本、被繼承人陳清
    萬與建商之同意書影本、系爭4份協議書影本、建商與原告
    之房地分配表影本及被繼承人陳廖金葉遺產明細表影本等件
    為證。
    理  由
甲、程序方面
一、按訴訟標的對於數人必須合一確定而應共同起訴，如其中一
    人或數人拒絕同為原告而無正當理由者，法院得依原告聲請
    ，以裁定命該未起訴之人於一定期間內追加為原告；逾期未
    追加者，視為已一同起訴，民事訴訟法第56條之1第1項定有
    明文。本件原告乙○○○、丙○○、癸○○3人以被告壬○
    、丁○○、庚○○、辛○○、己○○為共同繼承人而提起公
    同共有之訴，但因共同繼承人之一丑○○拒絕同意為原告，
    原告即按上開規定追加丑○○為原告，並提出土地登記謄本
    、繼承系統表以為釋明；本院通知丑○○，惟丑○○未到庭
    ，亦未具狀表示願否為任原告，爰依原告乙○○○3人之聲
    請追加丑○○為原告。
二、原告原起訴聲明為請求判決確認兩造間就系爭土地公同共有
    法律關係存在、被告壬○、丁○○、庚○○、辛○○與己○○就系爭土地於79年6月1日以後所為之移轉登記應予塗銷等
    語；嗣於訴訟進行中追加被告即戊○○、朱佩捷、子○○3
    人，並變更起訴聲明如前揭聲明所示，即追加訴訟標的民法
    第244條第1項、第4項撤銷權規定，撤銷被告丁○○與被告
    戊○○間系爭土地之贈與登記並辦理塗銷、撤銷被告己○○
    與被告朱佩捷間系爭土地之贈與登記並辦理塗銷、撤銷被告
    壬○與被告子○○間就系爭土地之贈與登記並辦理塗銷、原
    起訴被告壬○5人對系爭土地之繼承與權利範圍登記塗銷、
    確認原告4人與被告壬○5人間就上開塗銷之土地有公同共有
    法律關係存在等情；是自原確認與給付之訴，再追加形成之
    訴，核屬訴之追加與變更，被告不同意原告所為訴之追加與
    變更。
三、按「請求之基礎事實同一者，於訴狀送達後，原告仍得將原
    訴變更或追加他訴，無須得被告同意，此觀民事訴訟法第
    255條第1項第2款規定自明，原告於第二審為訴之追加，苟
    其請求之基礎事實同一者，即非法所不許。所謂請求之基礎
    事實同一，係指變更或追加之訴與原訴之主要爭點有其共同
    性，各請求利益之主張在社會生活上可認為同一或關連，而
    就原請求之訴訟及證據資料，於審理繼續進行在相當程度範
    圍內具有同一性或一體性，得期待於後請求之審理予以利用
    ，俾先後兩請求在同一程序得加以解決，避免重複審理，進
    而為統一解決紛爭者，即屬之」，最高法院90年度台抗字第
    2號著有裁定。本件原告起訴時原本於兩造為親兄弟姐妹關
    係，共同繼承父陳清萬遺產，乃本於繼承之公同共有法律關
    係，而請求確認系爭土地之公同共有關係繼續存在。原告嗣
    後追加原告戊○○、朱佩捷、子○○係因彼等受贈被告丁○○、己○○、壬○系爭土地並辦理移轉登記而追加被告，原
    告起訴之主要爭點與追加及變更後之聲明有其共同性，在社
    活上可認為同一性或關連性，符合前揭訴之追加及變更例外
    規定，應予准許。
乙、實體方面：
一、本件原告起訴主張：被告壬○5人與原告等係親兄弟姐妹與
    母陳廖金葉於79年2月8日父陳清萬去世後，共同繼繼承其遺
    產，陳清萬生前與建商訂立合建契約在系爭土地上興建集合
    式住宅，嗣於83年1月間建物興建完成，被告壬○5人曾以原
    告等所取得建物之公同共有登記訴訟塗銷，但受敗訴判決確
    定，原告等對分配予被告壬○5人之建物認公同共有關係繼
    續存在起訴，亦經由法院判決其等占有之建物亦屬公同共有
    ，該等建物既經法院判決認定原告等與被告壬○5人有公同
    共有關係，則建物所屬之基地即系爭土地，亦屬雙方全體公
    同共有，又因部分土地被告壬○、丁○○、己○○已贈與被
    告子○○、戊○○、朱佩捷，但該等土地仍屬公同共有之物
    為此依民法第244條第1項、第4項撤銷權與回復原狀規定，
    撤銷被告丁○○、己○○、壬○贈與被告戊○○、朱佩捷、
    子○○之法律行為及塗銷土地移轉登記，並依民法第1148條
    等繼承規定，求為命被告壬○5人塗銷原繼承與權利範圍之
    登記，並確認原告4人與被告壬○5人間對如訴之聲明第8項
    所示系爭土地有公同共有法律關係存在之判決。
    被告則以：原告所請求確認與被告壬○5人間公同共有關係
    之3筆土地，乃在79年2月8日兩造先父陳清萬死亡時，由兩
    造與母陳廖金葉10人共同繼承，原告等與被告壬○5人間於
    79年6、7月間訂立協議書，雙方之母陳廖金葉於79年8月7日
    去世，惟原告4人拋棄繼承，由被告壬○5人繼承，平均取得
    母1/10之應有部分，亦於80年2月4日辦理繼承為分別共有之
    登記，系爭土地早在辦理分別共有登記後，因繼承而生之公
    同共有關係已經終止，公同共有關係已消滅，原告訴請確認
    公同共有關係存在，於法無據；再原告主張上開分別共有登
    記所引用之雙方所簽立之4份「協議書」無效云云，但為上
    開分別共有登記，並沒有引用上述「協議書」，且在另案中
    原告等亦曾主張「協議書」為父親生前要贈與嫁出去女兒，
    為父親生前贈與具體化，因之「協議書」應有其效力等語，
    資為抗辯。
二、原告主張之事實於起訴狀與追加變更狀中並未完整陳述，其
    等引用本院89年度重訴字第58號、高院90年度重上字第79號
    及最高法院93年度台上字第874號確定判決與本院90年度重
    訴字第538號判決（現上訴中）中所認定事實，並稱本件事
    實為上開判決之延續等語。惟上開判決係就第1071、1071-1
    、1071-2地號（即重測前大坪林段12張小段45地號）、第
    1073地號（即重測前45-2地號）、第1074地號（即重測前
    111-2地號）等土地上因建商林李秀香興建完成後之建物分
    配，由本件被告壬○5人訴請原告4人依雙方已有終止公同共
    有關係之合意訴請法院判決塗銷上開土地上之建物公同共有
    登記等（即本院89年度重訴字第58號確定判決等），被告壬○5人受敗訴判決確定（見原證5）。另原告4人則訴請被告
    壬○5人對上開建物具有公同共有關係存在而由本院判決勝
    訴（即本院90年度重訴字第538號判決）。惟就本件系爭土
    地中原告亦請求確認公同共有關係存在之第1070地號（面積
    2.49平方公尺）、第1070-1地號（面積15平方公尺）、第
    1071-1地號（面積3.94平方公尺）（見原證17至19號登記謄
    本），於前開判決即非兩造所爭執之標的，是以原告對被繼
    承人陳清萬遺留之遺產，未完整提出遺產清冊及現在變動情
    況。本件僅就原告所主張之系爭土地審酌之。
三、本件兩造所不爭執者為：(一)原告等與被告壬○5人之父陳清
    萬於79年2月8日去世。雙方分別於79年6月29日、6月30日、
    7月9日、7月10日簽立4份協議書。嗣雙方之母陳廖金葉於79
    年8月7日亦不幸身故，原告4人於79年10月5日向本院拋棄繼
    承。(二)被繼承人所有之系爭土地重測前即新店市○○○段12
    張小段45、45-2、111-2地號等土地，因與建商基泰公司合
    建台北縣新店市○○路之集合住宅，分取建物「地上一、二
    樓、地下二樓」等已經最高法院判決確定，駁回被告所主張
    分別共有之請求。(三)上開建物「地上三樓至二十樓」28間建
    物已由本院90年度重訴字第538號判決，被告應塗銷第一次
    所有權登記，確認兩造公同共有法律關係存在，被告不服提
    起上訴，現在高院審理中。
四、兩造所爭執者為：(一)原告引用民法第244條第1項撤銷權規定
    撤銷被告丁○○、己○○、壬○贈與行為是否有據？(二)兩造
    間公同共有關係是否已終止？
五、原告引用民法第244條第1項撤銷權規定撤銷被告丁○○、己○○、壬○贈與行為是否有據：
（一）按債務人所為之無償行為有害及債權者，債權人得聲請法
      院撤銷之，民法第244條第1項定有明文，是故對於債務人
      所為之無償或有償行為，提起撤銷之訴之債權人，必以其
      債權存在為先決條件，如其債權根本不存在，即無民法第
      244條之撤銷訴權可言（最高法院83年度台上字第54號判
      決參照）。
（二）本件原告雖於前揭訴之聲明第1至4項撤銷被告丁○○、己○○、壬○無償贈與屬於原告等與被告壬○5人間公同共
      有土地侵害原告之債權云云。原告主張撤銷上述無償贈與
      行為，明確陳述：依民法第244條第1項、第4項債權人撤
      銷權、回復原狀規定請求等語（見原告94年8月2日追加狀
      第7頁、95年3月8日言詞辯論意旨狀第14頁），並以本院
      90 年度重訴字第538號判決（見原證6第40頁）亦引用上
      開規定撤銷被告丁○○3人之無償行為。但原告於起訴狀
      即表明雙方間為兄弟姐妹關係，均繼承父陳清萬之土地，
      提出繼承系統表及戶籍謄本為證（見原證4），是依原告
      等主張，其等係與被告壬○、丁○○、己○○間係因繼承
      關係而公同共有系爭土地，雙方間為物權關係，而原告等
      並未舉證其對被告壬○、丁○○、己○○間有何債權關係
      存在，是依前揭說明，原告等與上開被告壬○3人間無債
      權關係存在，依前揭說明，自不符合民法第244條第1項債
      權人撤銷權規定，原告4人主張撤銷「被告丁○○與被告
      戊○○間」、「被告己○○與被告朱佩捷間」、「被告壬○與被告子○○間」如訴之聲明第1項至第4項所示土地之
      贈與登記，並非有據。
六、兩造間公同共有關係是否已終止：
（一）原告訴之聲明第5項至第7項主張，就被告壬○5人發生於
      79 年8月7日、79年2月8日以繼承為原因，所為權利範圍
      之所有權登記塗銷，並確認原告4人與被告壬○5人如聲明
      第8項所示各土地權利範圍之公同共有關係繼續存在。
      被告辯稱：原告訴之聲明第5項至第8項部分，根本原因在
      於雙方已於79年11月13日已向地政事務所為分別共有登記
      ，雙方之公同共有關係已終止等語。
（二）按「依民法第1151條規定，繼承人有數人時，在分割遺產
      前，各繼承人對於遺產全部為公同共有；至於土地之繼承
      登記，依照土地法第73條規定，得由任何繼承人為全體繼
      承人聲請之，原毋庸為裁判上之請求；又依最近修正而於
      69 年3月1日生效之土地登記規則第29條規定，繼承之土
      地原則上應申請為公同共有之登記，其經繼承人全體之同
      意者，始得申請為分別共有之登記」（最高法院69年台上
      字第1166號判例參照）。又按「繼承人將遺產之公同共有
      關係終止改為分別共有關係，性質上係屬分割遺產方法之
      一，而共有物之分割無土地法第34條之1第1項之適用」（
      最高法院85年度上字第872號判決參照）。準此實務見解
      ，因繼承所取得土地之公同共有關係因全體繼承人同意為
      分別共有登記而終止。查本件原告等與被告壬○5人及母
      陳廖金葉共同繼承被繼承人陳清萬之系爭土地，雙方於79
      年11月13日委託代書林孫田將系爭土地辦理分別共有登記
      ，並註明「大坪林段12張小段45、45-2、111-2、111-91
      地號全部繼承人持分拾分之壹取得、大坪林段12張小段
      111-1、111-7地號全部繼承人持分貳拾分之壹取得」等語
      ，有兩造提出之土地登記申請書影本可證（見原證16、26
      、被證1），是故各該土地全部繼承人1/10、1/20取得，
      依前揭實務見解，此之分別共有登記即係終止雙方間之公
      同共有關係。另系爭土地原地目為田、旱地等，雙方因被
      繼承人陳清萬生前與建商基泰公司訂立合建契約，嗣合建
      房屋興建後地目逕為變更為建地及逕為分割，雙方因合建
      契約分配之房屋及相對應之土地持分，其餘讓與建商林李
      秀香，有原告提出之土地申請書可證（見原證12），建商
      又出售興建之房屋後已分成數10份之建號（見原證1至3）
      ，原告與被告各有殘餘部分，原告亦與建商分配建物及土
      地分配，有被告提出原告乙○○○、丙○○、癸○○分得
      建物與土地分配表影本可證（見被證5），益證於79年11
      月間全體繼承人已合意終止雙方之公同共有關係。依此，
      原告聲請塗銷土地登記如訴之聲明第6項、第7項及及確認
      雙方間如訴之聲明第8項所示系爭土地公同共有關係存在
      ，即非有據。
（三）雙方之母陳廖金葉於79年8月7日辭世，原告4人已拋棄繼
      承，被告壬○5人於80年1月30日另為母陳廖金葉遺產為繼
      承登記，並為每人1/5分別共有登記，有廖金葉遺產明細
      表影本、土地登記申請書影本可證（見被證1、被證11、
      原證13）。此因原告拋棄母親遺產應繼分，原告聲請塗銷
      如訴之聲明5之土地登記，亦非有據。
（四）原告主張：兩造未曾終止公同共有關係，因前開判決已為
      認定，而各該判決對原告等與被告壬○5人間於79年6、7
      月間所訂之4份協議書均認定為無效，且母陳廖金葉於79
      年8月7日去世，被告所持之79年11月17日分別共有登記申
      請書仍記載陳廖金葉為申請人，卻未將伊已死亡之事實告
      知地政事務所係犯刑法偽造文書及詐騙地政機關，是以該
      分別共有登記無效云云。經查，前開79年11月13日之登記
      申請書確將已身故之陳廖金葉列為繼承申請分別共有登記
      （見原證26第3項、被證1第6頁），惟原告4人亦同列為申
      請人，並經原告4人蓋印申請，以符合前揭實務上應經全
      體繼承人申請而不適用土地法第34條之1之意旨。原告等
      舉此土地登記申請書為證，不否認其等在其上蓋印之事實
      ，可認定原告當時有以分別共有登記將父親陳清萬遺產分
      割之意思。
（五）按當事人先前的行為、主張或否認，不應在以後的法律程
      序中反悔，否則將對他方當事人造成損害，此為學說上所
      稱禁反言原則，因此當事人不應就其所立契據、紀錄與行
      為再為否認，否則前後行為不一致，在後之行為即不應認
      為生效。本件原告主張被告壬○5人辦理上開土地分別共
      有登記時，隱瞞母陳廖金葉死亡之事實，係欺騙地政事務
      所云云。但原告等在登記書上蓋印，其等當時亦知悉母親
      已辭世之事實，然願在其上簽名交由書簽名，是原告等亦
      參與隱瞞母親身故之事實，使地政事務所登載錯誤，原告
      此之主張，無異亦主張自己不法行為。再者，依被告訴訟
      代理人陳述：林孫田代書為追加原告丑○○配偶劉明助任
      職銀行之特約代書所介紹，而上開父陳清萬遺產之土地登
      記申請書（原證26）母陳廖金葉遺產之土地登記申請書（
      原證27），係雙方同時委託林孫田代書辦理，林孫田未將
      、父母過世後的遺產分別清楚，非被告等所能控制等語（
      見95年3月20日言詞辯論筆錄第3頁），原告就上述請代書
      林孫田辦理一節，並不爭執（見同上筆錄），因之，林孫
      田代書辦理陳清萬遺產土地之分別共有登記時，原告等在
      登記申請書上蓋印，即表示其等同意按分別共有方式辦理
      。原告等嗣後稱在登記申請上之蓋印不生效力，尚不足取
      。
（六）原告另主張：依被告等在另案即本院89年度重訴字第58號
      訴請本件原告就分得建物分別共有登記塗銷事件中，在該
      案書狀記載原告等與被告壬○5人於79年11月13日辦理土
      地繼承登記時，即係依79年6、7月間所簽訂之4份「協議
      書」第2條約定暫時先按原告應繼分辦理土地繼承等詞（
      見原證23），前揭判決均否認4份「協議書」具有遺產分
      割之效力，而被告既在另案稱上揭分別共有登記依4份「
      協議書」第2條約定辦理，在本件卻稱分別共有登記與4份
      「協議書」無關，前後不一，則被告等所提出上揭陳清萬
      遺產土地分別共有每人1/10之登記而終止公同共有關係之
      辯解，與事實不符云云。但查，
      1.上述4份「協議書」主要內容為：立書人丁○○等5人與
        原告4人對「先父陳清萬所遺不動產坐落新店市○○○
        段十二張小段四五、四五之二、一一一之二地號土地三
        筆所有權全部及上開土地與基泰公司合建所分之建物之
        『繼承分配』事宜，經立書人協議結果訂定結果條件如
        下：.. 二、本書成立后土地產權暫時依甲乙雙方（即
        兩造）所『繼承』之持分各自保留.. 五、母親陳廖金
        葉繼承所得之財產乙方（即原告4人)同意由甲方（即被
        告壬○5人）自行處分.. 」等語（見原證9），因「協
        議書」開宗明義即表示係就「繼承分配」為協議，屬遺
        產分割性質，惟就母陳廖金葉所應分得遺產為何，隻字
        未提，與遺產分割應由各繼承人就應繼分為具體化協議
        之旨相違，故而前揭判決均以4份「協議書」不生遺產
        分割效力認定。
      2.前開「協議書」如以遺產分割協議視之，因為「協議書
        」簽訂時間於79年6、7月間，而母陳廖金葉於79年8月7
        日去世，是「協議書」簽訂在前，自無法就陳廖金葉之
        應繼分約定，與公同共有土地分割不適用土地法第34條
        之1規定之實務見解不符（最高法院74年度上字第2561
        號判例）。但該「協議書」係對父陳清萬遺留土地之一
        部分與基泰公司訂約合建後建物之分取內容由雙方事先
        約定。此與79年11月13日為原告等在父陳清萬之土地登
        記申請書上所載除「協議書」上之土地外，尚包括陳清
        萬其他土地即大林段12張小段45-3、111-9地號全部繼
        承人1/10與同地段111-1、111- 7地號全部繼承人1/20
        之申請內容並不相符（見原證26），則該4份「協議書
        」約定內容與79年11月13日單以父陳清萬遺留土地為分
        別共有登記申請書之意思，不能視為連續之意思，兩者
        應分別而觀，亦即原告4人並非依上述「協議書」約定
        意旨而在土地分別共有登記申請書上蓋印，應係原告同
        意由林孫田代書按雙方之約為分別共有之登記。又當時
        母陳廖金葉已辭世，則全部繼承人即為原告4人與被告
        壬○5人，該分別共有登記書所附母陳廖金葉之戶籍謄
        本固不正確，惟應不影響原告同意分別共有登記之意思
        。原告辯稱協議書不具分割效力，嗣後登記即非終止公
        同共有等情，並不足採。
七、綜上所述，原告主張兩造對系爭土地公同關係存在，並不足
    取。被告抗辯兩造於80年1月間已因辦理分別共有登記，即
    滅公同共有關係，應可採信。從而，原告本於民法第244條
    第1項規定撤銷如訴之聲明第1至4項及本於繼承關係塗銷訴
    之聲明第5至7項與本於民事訴訟法第247條規定確認兩造間
    之公同共有關係如訴之聲明第8項所示，為無理由，不應准
    許。
八、本件主要爭議，因原告4人與被告壬○5人合意終止公同共有
    關係，雙方公同共有關係已為消滅，兩造其餘主張及陳述，
    毋庸再予審酌，附此敘明。
九、結論：本件原告之訴為無理由，依民事訴訟法第78條判決如
    主文。
中    華    民    國    95    年    4     月     11   日
                  民事第三庭    法  官  李維心
以上正本係照原本作成
如對本判決上訴，須於判決送達後20日內向本院提出上訴狀
中    華    民    國    95    年    4     月     11   日
                                書記官  詹雪娥


司法院資訊處製作；財團法人民間司法改革基金會備份。
